【裁判字號】    97,消債更,948
【裁判日期】    981110
【裁判案由】    更生事件
【裁判全文】
臺灣士林地方法院民事裁定           97年度消債更字第948號
聲  請  人
即  債務人  甲○○
                        之4
上列當事人因消費者債務清理事件聲請更生事件，本院裁定如下
：
    主  文
聲請駁回。
聲請費用由債務人負擔。
    理  由
一、聲請意旨略以：伊有不能清償債務情事，前已提出債權人清
    冊，以書面向最大債權金融機構即萬泰商業銀行股份有限公
    司（下稱萬泰銀行）請求共同協商。惟伊誤信協商還款可享
    折扣，且萬泰銀行與伊所提每月還款新臺幣（下同）4,500
    元之方案無法達成合意，致協商不成立。又伊無擔保或無優
    先權之債務總額未逾1,200 萬元，復未經法院裁定開始清算
    程序或宣告破產，爰向本院聲請更生等語。
二、按債務人不能清償債務或有不能清償之虞者，得依本條例所
    定更生或清算程序，清理其債務；聲請更生或清算不合程式
    或不備其他要件者，法院應以裁定駁回之。但其情形可以補
    正者，法院應定期間先命補正，消費者債務清理條例（下稱
    消債條例）第3條及第8條分別定有明文。又消債條例所定協
    商前置程序之意旨，在使金融機構與債務人就特定種類之債
    務清理事務上，利用法院程序外解決之協商機制，為迅速有
    效之自主性解決。而此一程序之進行，有賴當事人間之協力
    配合，本於誠信為基礎，形成債務清理之共識，藉由法院之
    事後核可，賦予協商內容作為執行名義之正當性。苟債務人
    為直接進入更生程序，而於前置協商程序時，故意使協商破
    裂，雖有債務協商不成立之形式，然藉由脫法方式造成此等
    結論，難謂債務人有進行債務清理之誠意可言。則若債務人
    之最大債權金融機構所提出之債務協商清償方案顯為債務人
    可負擔，僅因債務人拒不接受而致協商未能成立，債務人雖
    產生無法依協商逐步清償債務之結果，仍應認其並無不能清
    償債務或有不能清償之虞，蓋此乃出於債務人自行選擇不清
    償債務之自由意志所致，尚難認債務人符合消債條例第3 條
    之規定，自無從准許其更生之聲請，合先敘明。
三、次按消債條例更生及清算制度之立法目的，係為使不幸陷入
    經濟困境之債務人得以清理債務重建生活，並在清理過程中
    保有符合人性尊嚴之最低基本生活，但非維持債務人過去慣
    常生活，故評估債務人是否有不能清償債務或有不能清償之
    虞時，並非可由債務人任意主張其基本生活費用之數額，而
    應在維持債務人基本生活之情況下，使其於能力範圍內盡力
    清償債務，從而，本件債務人每月必要生活費用，仍應以內
    政部社會司公告之98年度臺北縣平均每人每月最低生活費1
    萬0,792 元（包含食衣住行育樂醫療保險等費用）為計算基
    準，方屬適當。再按負扶養義務者有數人而其親等同一時，
    應各依其經濟能力分擔之，民法第1115條第3 項著有規定，
    併此敘明。
四、經查：
  (一)本件於前置協商程序中，最大債權金融機構萬泰銀行先後提
    出180 期、年利率3%、每月還款6,352 元或180 期、年利率
    0% 、 每月還款5,110 元之協商方案。惟債務人要求折讓債
    權金額且執意每月僅還款4,500 元未為金融機構所接受，故
    協商不成立等情，有前置協商不成立通知書（見本院卷第23
    頁）、萬泰銀行民事陳報狀（見本院卷第69頁）及債務人民
    事陳報狀（見本院卷第66頁）在卷可稽。且債務人亦自陳萬
    泰銀行曾提供120 期、年利率不明、每月還款7,500 元之協
    商方案，有債務人民事陳報狀附卷可憑（見本院卷第86頁）
    。
  (二)債務人每月必要支出除負擔個人生活費用外，尚須負擔應受
    扶養人釗作華之生活費用。揆諸上開民法規定，債務人於積
    欠債務、經濟能力顯有困難之情形下，債務人至多應負擔應
    受扶養人釗作華2 分之1 之扶養費。是債務人每月必要支出
    應至多以1 萬6,188 元（10792 ＋10792 ÷2） 為當。
  (三)債務人聲請協商時自陳平均月收入為2 萬4,000 元，此有萬
    泰銀行民事陳報狀暨所附協商資料（見本院卷第81頁）、債
    務人提供任職佰葳有限公司民國97年1 月至6 月之薪資條影
    本（見本院卷第29至31頁）在卷可參。則扣除其每月必要支
    出1 萬6,188 元後，尚餘7,812 元，實足負擔萬泰銀行於前
    置協商程序曾提之協商方案。且債務人為55年次，目前43歲
    ，就以1 月為1 期、共計180 期之協商方案言，清償期屆至
    時其年僅58歲，尚未達強制退休年齡65歲（勞動基準法第54
    條參照），上開協商方案尚無未恰。
五、綜上，債務人就此足以負擔之協商方案，故不同意，顯係規
    避前置協商程序，欠缺清理債務誠意，且其既能負擔，即無
    不能清償債務或有不能清償之虞可言，與消費者債務清理條
    例所定更生之要件，亦有未合。債務人本件更生之聲請，顯
    有不可補正之要件欠缺，自不能准許。
六、爰裁定如主文。
中    華    民    國    98    年    11    月    10    日
                  民事第一庭  法      官  黃珮禎
上為正本係照原本作成。
如不服本裁定，應於裁定送達後10日內，以書狀向本院提出抗告
，並繳納抗告費新臺幣1千元。
中    華    民    國    98    年    11    月    10    日
                              書  記  官  周嫣蘋


司法院資訊處製作；財團法人民間司法改革基金會備份。
